臺灣臺南地方法院民事判決　　　　　　 100年度簡上字第80號
上　訴　人　　田秋華
兼訴訟代理人　李恒昇
被上訴人　　　安泰商業銀行股份有限公司
法定代理人　　齊百邁
訴訟代理人　　鄭南生
上列當事人間請求撤銷贈與行為等事件，經本院於民國100 年12
月6 日言詞辯論終結，判決如下：
    主  文
原判決廢棄。
被上訴人在第一審之訴駁回。
第一、二審訴訟費用新臺幣貳仟伍佰元由被上訴人負擔。
    事實及理由
一、被上訴人即原告於原審起訴主張：
（一）上訴人李恒昇於民國94年1 月20日向被上訴人借款新臺幣
      （下同）180,000 元，惟自99年7 月20日起即未依約繳款
      ，上開債務視為全部到期，迄今尚欠本金新臺幣（下同）
      71,847元及利息、違約金。詎李恒昇為逃避債務，竟於99
      年10月6 日將其所有坐落於臺南市○○區○○段470-3 地
      號土地（下稱系爭土地），及其上同段238 建號即門牌號
      碼臺南市○○區○○街85巷38號建物（下稱系爭建物），
      贈與上訴人即其妻田秋華。
（二）上訴人李恒昇主張系爭不動產過戶予上訴人田秋華乃依訴
      外人即其母姜蕭玉雲遺產聲明書辦理，然上開遺產聲明書
      作成時間及其上之簽名令人懷疑，且遺產聲明書不符法定
      要件，應屬無效。再者上訴人於98年9 月20日雖簽立離婚
      協議書，但並未向戶政機關辦理離婚登記，其婚姻關係目
      前仍存續中，該協議書約定自屬無效。上訴人離婚協議書
      及姜蕭玉雲遺產聲明書是否為臨訟捏造亦令人啟疑。
（三）姜蕭玉雲為上訴人李恒昇之母，且為李恒昇向被上訴人辦
      理信用借款之連帶保證人，上訴人主張依姜蕭玉雲指示將
      系爭土地及建物登記為上訴人田秋華所有，顯為規避被上
      訴人對上訴人李恒昇及姜蕭玉雲財產之求償及強制執行。
（四）上訴人李恒昇以贈與為登記原因，於99年10月6 日將系爭
      土地及建物移轉登記予上訴人田秋華所有，其無償行為有
      害於被上訴人之債權，依民法第244 條第1 項之規定，被
      上訴人請求撤銷該贈與行為，並依民法第244 條第4 項規
      定將系爭土地及建物所有權回復為李恒昇名義所有。
（五）並聲明：(一)上訴駁回。(二)訴訟費用由上訴人負擔。
二、上訴人即被告之答辯及上訴意旨略以：
（一）上訴人李恒昇以姜蕭玉雲名義向訴外人中國信託商業銀行
      股份有限公司（下稱中信商銀）貸款，購入系爭土地及建
      物），惟自98年6 、7 月間，因上訴人李恒昇生病，貸款
      均由上訴人田秋華工作所得分期清償。
（二）姜蕭玉雲（98年8 月24日死亡）於95年5 月20日立有遺產
      聲明書，交代上訴人李恒昇要將系爭土地及建物歸給上訴
      人田秋華及上訴人之子李勳、李融，上訴人所為移轉行為
      是依照母親遺願辦理，並無不良意圖。
（三）上訴人間於98年9 月20日立有離婚協議書，李恒昇同意放
      棄系爭建物，貸款債務則由上訴人田秋華負責清償，因此
      ，系爭土地及建物所有權應屬上訴人田秋華。
（四）並聲明：(一)被上訴人第一審之訴駁回。(二)訴訟費用由被上
      訴人負擔。
三、本院依民事訴訟法第271 條之1 規定準用第270 條之1 規定
    ，整理並協議兩造簡化爭點結果，兩造不爭執事項及爭執要
    點如下：
（一）不爭執事項：以下事實為兩造所不爭執，並有信用借款契
      約書、繳息明細、債權計算書、系爭土地及建物謄本、系
      爭建物所有權狀、姜蕭玉雲之中信商銀存摺影本、中信商
      銀存款系統交易查詢系統等件在卷可參，堪信為真實。
    1.上訴人李恒昇於94年1 月20日向被上訴人借款180, 000元
      ，嗣自99年7 月20日起即未依約繳款，上開債務視為全部
      到期，迄今尚欠本金71,847元及自99年7 月20日起至清償
      日止，按週年利率9.88% 計算之利息，暨自99年7 月20日
      至清償日止，其逾期在6 個月以內者，按上開利率10% ，
      逾期超過6 個月者，按上開利率20% 計算之違約金，仍未
      清償。
    2.上訴人李恒昇於99年10月5 日以於同年9 月28日將其所有
      系爭土地及建物【系爭土地及建物係李恒昇自訴外人即其
      母姜蕭玉雲繼承取得；姜蕭玉雲於98年8 月24日死亡；99
      年9 月27日為分割繼承登記】，贈與上訴人田秋華為由，
      向臺南市安南地政事務所申請將系爭土地及系爭建物之所
      有權移轉登記予上訴人田秋華，經臺南市安南地政事務所
      以99年安南土字第094610號收件，於99年10月6 日登記完
      竣。
    3.姜蕭玉雲於94年1 月間以系爭土地及建物設定抵押，向中
      信商銀貸款，該項貸款由姜蕭玉雲透過其在中信商銀開立
      之帳號為000000000000號之帳戶轉帳繳付；田秋華於98年
      2 月17 日 、98年3 月3 日、98年4 月6 日、98年12月21
      日、99 年7月30日、99年9 月6 日、99年10月12日、100
      年1 月24日、100 年3 月24日曾分別電匯新臺幣22,422元
      、20,277元、18,403元、14,500元、19,000元、19,000元
      、20,000元、3,3500元、20,000元至上開帳戶。
（二）本件爭點：
    1.上訴人間就系爭不動產之移轉登記行為究係有償或無償行
      為？
    2.被上訴人主張依民法第244 條第1 項規定，訴請本院將上
      訴人間就系爭土地及系爭建物所為之贈與行為與所有權移
      轉登記行為予以撤銷，及依民法第244 條第4 項規定，訴
      請上訴人田秋華將臺南市安南地政事務所於99年10月5 日
      以99 年 安南土字第094610號收件，於99年10月6 日登記
      完竣，就系爭土地及系爭建物所為之所有權移轉登記予以
      塗銷，有無理由？
四、得心證之理由：
（一）上訴人間就系爭土地及建物之移轉行為乃有償行為：
    1.按民法第244 條第2 項所謂有償行為，乃當事人一方為財
      產之給付而取得他方對待給付之法律行為。亦即，民法第
      244 條第1 、2 項所稱之無償或有償行為，係以債務人與
      第三人間之行為是否互為對價關係之給付為其區別之標準
      （最高法院95年度台上字第2609號判決意旨參照）。
    2.查上訴人二人於98年9 月20日簽立之離婚協議書中，就系
      爭土地及建物所有權之移轉，明載財產之歸屬：「一、依
      照母親蕭玉雲指示座落在臺南市○○區○○街85巷38號歸
      乙方（即上訴人田秋華）所有。二、房屋貸款由乙方付責
      （負責之誤寫）處理（98年9 月起）」等語，約定由上訴
      人田秋華承擔中信商銀之房貸本息，且田秋華確有負擔上
      開房貸等情，業據其提出前揭離婚協議書及姜蕭玉雲之存
      摺明細等件為證（見本院二審卷第11-15 頁），另有中信
      商銀100 年7 月22日中信銀00000000007590號函及其所附
      貸款同意書、歷史交易查詢報表等件在卷可參（見本院職
      權調閱之100 年度南簡字第374 號卷第32-39 頁）。據此
      ，上訴人間約定由田秋華代為繳付貸款，與一般不動產買
      受人以所支付之買賣價金清償出賣人所積欠原銀行之貸款
      之情形，並無不同，核與一般交易常情無違。從而，上訴
      人田秋華取得系爭土地及建物，確係支付一定之對價取得
      ，應屬有償行為。
    3.被上訴人固主張匯款不能證明係田秋華的錢所匯，存摺是
      姜蕭玉雲的存摺，貸款應該還是李恒昇在繳；且上訴人提
      出之姜蕭玉雲遺產聲明書不符法定要件，簽名亦與其貸款
      時簽名不同；而上訴人間於98年9 月20 日 間簽立離婚協
      議書，卻未辦理離婚登記，應屬無效云云，惟被上訴人認
      貸款仍是李恒昇繳納乙節，並未舉證以實其說。而有關姜
      蕭玉雲之遺產聲明書提及系爭建物歸給田秋華乙情，被上
      訴人雖爭執該聲明書之真正，惟上訴人間就系爭土地及建
      物之移轉行為究屬有償或無償行為，應以上訴人間之法律
      行為為斷，上開姜蕭玉雲遺產聲明書真正與否，對於該法
      律行為性質之判斷核無影響。另上訴人間簽立上開離婚協
      議書後，固迄至100 年4 月間始辦理離婚登記，為上訴人
      所自陳，然其等是否辦理離婚登記，對於系爭土地及建物
      所有權之歸屬約定及移轉行為乃屬有償行為之認定並無影
      響，被上訴人前揭主張，容有誤會，應不足採。
（二）被上訴人主張撤銷上訴人間贈與行為及移轉登記之物權行
      為，並訴請上訴人田秋華塗銷所有權移轉登記，應無理由
      ：
    1.按債務人所為之有償行為，於行為時明知有損害於債權人
      之權利者，以受益人於受益時亦知其情事者為限，債權人
      得聲請法院撤銷之，民法第244 條第2 項定有明文。次按
      債務人出賣其財產非必生減少資力之結果，苟出賣之財產
      已獲得相當之對價，用以清償具有優先受償權之債務，則
      一方面減少其財產，一方面減少其債務，其對於普通債權
      人，即難謂為詐害行為（最高法院51年台上字第302 號判
      例意旨參照）。又債權人行使民法第244 條第2 項所規定
      之撤銷訴權，以債務人於行為時，明知有損害於債權人之
      權利，且事實上將發生有害於債權人之結果為要件（最高
      法院67 年台上字第1564號判例意旨參照）。
    2.本件上訴人李恒昇將系爭土地及建物移轉登記予上訴人田
      秋華，田秋華確曾代李恒昇向中信商銀給付貸款等情，業
      如前述。則上訴人李恒昇雖一方面減少其財產，惟另一方
      面亦減少其債務，參以中信商銀之貸款債權係以系爭土地
      及建物擔保之優先債權（見本院南簡字卷第7-10頁），則
      依上開判例意旨，對普通債權人之被上訴人而言，尚難認
      為係詐害行為，而被上訴人既未能另舉其他事證以實其說
      ，揆諸上揭判例意旨，自難認被上訴人業就民法第244 條
      第2 項所定有償行為之詐害債權撤銷權所應具之權利要件
      事實已盡其舉證之責。是被上訴人主張上訴人間之行為業
      已構成詐害債權行為，並請求撤銷云云，洵非有據。又本
      件上訴人間就系爭土地及建物之移轉既非無償行為，已如
      前析，姑不論是否有害及被上訴人之債權，被上訴人爰引
      民法第244 條第1 、4 項之規定請求撤銷之，已不符合行
      使該條撤銷訴權之要件，被上訴人之請求，於法無據。
    3.從而，被上訴人請求撤銷上訴人間就系爭土地及建物所為
      之贈與行為，並請求上訴人田秋華塗銷系爭所有權移轉登
      記，回復登記予上訴人李恒昇所有，即無理由，不應准許
      。
（三）綜上所述，被上訴人主張上訴人二人間就系爭土地及建物
      所為贈與之行為乃屬無償行為，不足採信，而被上訴人亦
      未證明上訴人二人間移轉系爭土地及建物所有權之行為有
      害被上訴人之債權。是被上訴人依據民法第244 條第1 項
      、第4 項規定，請求撤銷上訴人二人間就系爭不動產所為
      贈與行為及所有權移轉登記行為，並請求上訴人田秋華將
      系爭土地及建物之移轉登記塗銷，為無理由，不應准許。
      原審為上訴人敗訴之判決，尚有未洽，上訴意旨指摘原判
      決不當，求予廢棄改判，為有理由，自應由本院予以廢棄
      改判如主文第2 項所示。
五、本件事證已臻明確，兩造其餘主張及攻擊防禦方法，核與判
    決結果不生影響，爰不一一論述。
六、末按法院為終局判決時，應依職權為訴訟費用之裁判。上級
    法院廢棄下級法院之判決，而就該事件為裁判或變更下級法
    院之判決者，應為訴訟總費用之裁判；受發回或發交之法院
    為終局之判決者亦同。又訴訟費用，由敗訴之當事人負擔。
    民事訴訟法第87條、第78條分別定有明文。本件第一、二審
    訴訟費用各為1,000 元及1,500 元，共計2,500 元，應由敗
    訴之被上訴人負擔。
七、據上論結，本件上訴為有理由，依民事訴訟法第436 條之1
    第3 項、第450 條、第87條、第78條，判決如主文。
中    華    民    國   100    年    12    月    27    日
                  民事第二庭   審判長法 官  李杭倫
                                     法 官  許育菱
                                     法 官  盧亨龍
以上正本係照原本作成。
本判決不得上訴。
中    華    民    國   100    年    12    月    27    日
                                    書記官  盧昱蓁